臺灣花蓮地方法院民事判決　　　　　　　 99年度訴字第191號
原　　　告　林晴蘭
訴訟代理人　陳清華律師（法律扶助基金會指派）
被　　　告　廖威豪即松威禮儀社.
訴訟代理人　李文平律師
　　　　　　張照堂律師
上列當事人間請求損害賠償事件，本院於民國100年9月1日言詞
辯論終結，判決如下：
    主      文
原告之訴及假執行之聲請均駁回。
訴訟費用由原告負擔。
    事實及理由
一、原告主張：
  (一)訴外人松成葬儀社旗下共有松成葬儀社、松威禮儀社（即被
    告）、博愛禮儀社、冥階禮儀社及忠義禮儀社等5家葬儀社
    ，原告女兒藍凱婷自民國91年起，即受僱於松成葬儀社，並
    依指示為其旗下葬儀社工作，財政部臺灣省北區國稅局92、
    93及94年度綜合所得稅各類所得資料清單上即有記載。95年
    2月10日，藍凱婷依松成葬儀社指示，為被告辦理行政院國
    軍退除役官兵輔導委員會馬蘭榮譽國民之家（下稱馬蘭榮家
    ）故榮民張紀才、姚龍雲2人（下稱張紀才等人）告別式之
    後，於95年2月11日0時10分許，騎乘松成葬儀社配發之車號
    LX8-723號機車，行經臺東市○○街與馬亨亨大道口以西100
    公尺處，擦撞分隔島失控倒地，顱內出血身受重傷，延至95
    年10月12日往生，原告即其母傷痛逾恆。
  (二)藍凱婷雖自92年起即受僱於被告擔任告別式服務人員，然迄
    至藍凱婷發生車禍之95年為止，被告均未替藍凱婷辦理勞工
    保險，前後共有3年之久，致藍凱婷受有無法以投保年資滿3
    年為基準，請領普通傷害補助費，及原告無法以投保年資滿
    3年為基準請領5個月喪葬津貼及30個月遺屬津貼之損失，依
    勞工保險條例第72條第1項、第33條、第35條及修正前勞工
    保險條例第63條規定，原告自可請求被告依勞工保險條例規
    定之給付標準賠償之，如以當時最低投保工資新台幣（下同
    ）15,840元計算，分別為：7個月普通傷害補助費110,880
    元（15,840元／月×50％×7月＝110,880元），5個月喪
    葬補助費79,200元（15,840元／月×5月＝79,200元），
    30個月遺屬津貼475,200元（15,840元／月×30月＝475,200
    元），以上合計665,280。
  (三)原告因藍凱婷車禍之後，即意識昏迷，誤認95年2月10日係
    受僱於松成葬儀社辦理已故榮民張紀才等人告別式，具狀訴
    請松成葬儀社給付損害賠償，嗣經二審法院函詢後，馬蘭榮
    民之家於97年10月17日回函表示上開二已故榮民之告別式係
    由被告承辦，而受敗訴判決確定，原告既於馬蘭榮家回函之
    後，始知損害賠償義務人為被告，依民法第197條第1項，本
    件損害賠償請求權之時效尚未消滅。藍凱婷自95年2月11 日
    發生車禍之後，即昏迷不醒，原告因此向鈞院提出宣告禁治
    產聲請獲准（95年度禁字第11號），被告為松成號旗下葬儀
    社之一，對於上情，知之甚稔，乃其竟仍辯稱藍凱婷意識並
    非一直處於昏迷狀態，95年8月3日藍凱婷曾委任律師對松成
    葬儀社提起訴訟，本件請求權已罹於時效消滅云云，洵不足
    信。
  (四)原告前因誤以為藍凱婷受僱於松成葬儀社，而對松成葬儀社
    請求損害賠償，雖無功而返，然前案之證人楊文德具結後證
    稱：伊記得最後一次碰到藍凱婷是在臺東市立殯儀館（下稱
    臺東殯儀館），為往生者作服務，「當天晚上就聽說她出車
    禍」等語，前案確定判決亦根據證人楊文德之證詞，認定「
    從證人楊文德之證詞可知，95年2月10日藍凱婷雖在臺東殯
    儀館從事殯葬業務，然只能確定藍凱婷是為統稱『松成號』
    的5家葬儀社中的其中1家工作，不能確定藍凱婷是否為被上
    訴人工作」。證人楊文德既證實95年2月10日伊的確與藍凱
    婷在臺東殯儀館一起從事殯葬業務，只是不能確定藍凱婷是
    為統稱為「松成號」的5家葬儀社中的哪一家工作，且楊文
    德在前案證詞中，前案一審卷第163頁提到，他是臺東殯葬
    公會理事，他當天看到原告（藍凱婷）也在入殮室，入殮室
    是一般閒雜人等不能進去的，除非是家屬或是葬儀社的工作
    人員，既然楊文德看到藍凱婷在入殮室，表示藍凱婷當天在
    為葬儀社工作；而前案二審法院經向馬蘭榮家及臺東殯儀館
    函詢，辦理已故榮民張紀才等人後事之葬儀社為何之後，馬
    蘭榮家及臺東殯儀館均回復稱，承辦之葬儀社為松威葬儀社
    。95年2月10日藍凱婷係受僱於被告，並在臺東殯儀館為已
    故榮民張紀才等人辦理告別式，可謂洞若觀火，被告抗辯並
    未僱傭藍凱婷云云，為屬卸責之詞。上開確定判決針對「95
    年2月10日藍凱婷在臺東殯儀館從事殯葬業務，不能確定藍
    凱婷是為松成號工作」之重要爭點所為之判斷，已生爭點效
    力，馬蘭榮家及臺東殯儀館又不約而同函覆法院：承辦之葬
    儀社為松威葬儀社，藍凱婷生前於95年2月10日係受僱於被
    告擔任已故榮民張紀才等人告別式禮生工作，確為事實，被
    告疏未替所屬員工藍凱婷投保，應對原告負侵權行為損害賠
    償責任。
  (五)證人楊文德平日亦受僱被告擔任告別式司儀工作，受惠於被
    告，復經具結擔保其證詞之信憑性，其於前案所為之證述，
    足堪採信。就令證人楊文德現任另家慈明生命禮儀社負責人
    ，亦不等於證人楊文德作證之際已是慈明生命禮儀社負責人
    ，以及其上開證述，即有失偏頗，被告見縫插針之抗辯，並
    不足採。馬蘭榮家提供之已故榮民張紀才等人告別式之照片
    ，性質為私文書，除拍攝到2位榮民牌位及大體部份之照片
    以外，其餘照片原告均一概否認其真正。馬蘭榮家於前案拒
    不提供已故榮民張紀才等人告別式之照片，僅以書面答覆「
    無死者藍凱婷之影像」，藍凱婷並非任職馬蘭榮家，其如何
    判斷藍凱婷長相以及如何斷定「亡故榮民張紀才等人個人檔
    案照片內無死者藍凱婷之影像」？已非無疑，嗣於本案卻又
    配合被告提供2位榮民告別式之照片，針對原告之請求提供
    照片，馬蘭榮家是選擇拒絕提供，針對被告之請求，馬蘭榮
    家卻積極配合，前後態度判若2人，一切依葬儀社指示，聽
    令行事，內情並不單純。復查馬蘭榮家提供之證據，並非告
    別式全程錄影畫面，僅是片斷之照片，照片之角度又異常精
    準，刻意將靈堂牌位與會場禮生，一分為二，呈現靈堂牌位
    照片無法看見會場禮生為何人擔任，會場禮生照片也看不見
    靈堂牌位為何者之巧妙設計，無法一窺全貌，顯係有備而來
    ，欲蓋彌彰，不無移花移木之可能，洵不足採。
  (六)藍凱婷自91年起即受僱於松成號，並依其指示長期且固定為
    其旗下5間葬儀社工作，此觀前案判決記載證人楊文德證稱
    「伊與藍凱婷於93、94年間一起工作，藍凱婷的工作內容是
    全場殯葬儀式，藍凱婷是被上訴人『固定』之員工，『領的
    是月薪』，伊的印象中，藍凱婷一直在被上訴人處工作」等
    語自明，被告抗辯藍凱婷並無固定僱主，應由相關職業公會
    為其投保，與事實不符，委無可取。被告提出被證九、十抗
    辯藍凱婷於93、94年間，並非伊固定員工，亦未於95年2月
    10日僱用藍凱婷云云，惟被告提出之被證九、十均為其片面
    製作之私文書，原告否認形式及內容真正，況且上開證物，
    與證人楊文德證稱藍凱婷是「固定之員工，領的是月薪」等
    語不符，俱見被告抗辯藍凱婷並非其固定員工及95年2月10
    日並未僱用藍凱婷，俱屬卸責之詞。
  (七)藍凱婷生前受僱於松成、松威、博愛、冥階及忠義等5家殯
    葬業者，上開5家殯葬業者，均有為藍凱婷投保之義務，只
    要其中1位僱主為藍凱婷辦理勞保，原告即可依法請領本件
    勞保給付，上開5家殯葬業者為不真正連帶債務關係，原告
    請求被告給付未按規定替藍凱婷辦理勞保所受損害，於法並
    無不合。根據行政院勞工委員會公告之適用勞基法情形說明
    「行業分類系統表」所示，殯葬服務業為適用勞基法之服務
    業。松成葬儀社旗下忠義、冥階、博愛及被告，5家葬儀社
    所在地現況及產權分別如下：設址中華路164號1樓之忠義
    禮儀社，懸掛招牌為「松成號國際有限公司」，建物所有權
    人為魏桂英。設址中華路168號之松成葬儀社及設址中華
    路170號之冥階禮儀社，統一懸掛之招牌為「松成號」，中
    華路168號建物為魏木村、魏東河、魏東榮、魏東發、魏東
    敏、魏東成、魏尚文及魏尚志等人共有，中華路170號建物
    所有權人為魏嘉賢。設址和平路350號1樓之博愛禮儀社，
    實為「鼎宴樓美食」，和平路350號建物所有權人為魏子傑
    。設址新城鄉○○街3巷18號之被告松威禮儀社，實為一
    低矮木造平房，並未辦理建物保存登記。綜上所陳，包括被
    告在內之博愛、冥階、忠義等4家禮儀社，俱為松成葬儀社
    旗下之葬儀業者，實已明若觀火。
  (八)爰依勞工保險條例第72條第1項、第33條、第35條及修正前
    勞工保險條例第63條規定請求。並聲明：被告應給付原告
    665,280元，及自起訴狀繕本送達翌日即99年8月14日起至清
    償日止，按年息百分之五計算之利息；原告願供擔保請准宣
    告假執行。
二、被告則以：
  (一)藍凱婷在車禍事故發生時，並非被告所僱用，被告更無指派
    伊服務榮民張紀才等人之告別式，兩人不具僱傭關係：
  1.被告固然曾經僱用藍凱婷，惟僅限於93年度及94年度，且非
    不定期僱用關係，而係針對特定喪葬事件之定期關係，此可
    從藍凱婷之93年度所得來源為被告僅23,250元，及94年度所
    得來源為被告僅28,250元、39,832元，可知被告與藍凱婷並
    非不定期僱用關係，只於特定喪葬事件因偶爾欠缺人手才會
    僱用，而本案中張紀才等人之告別式，藍凱婷並未受被告僱
    用或指派前往服務。原告主張被告服務榮民張紀才等人之告
    別式乃僱用藍凱婷，並非事實，就此部分應由原告負舉證責
    任。
  2.雖張紀才等人之告別式乃被告所籌辦，惟藍凱婷並未受被告
    僱用或指派前往服務，依據馬蘭榮家在前案中回覆鈞院函文
    提及：「台端詢查本家亡故榮民張紀才等人靈堂與死者藍凱
    婷（會場禮生）合照之照片事宜，經查亡故榮民張紀才、姚
    龍雲2員個人檔案內之照片無死者藍凱婷之影像，請查照」
    ，另請求鈞長調閱鈞院95年度訴字第268號及臺灣高等法院
    花蓮分院（下稱花蓮高分院）97年度上易字第50號卷宗查明
    ，其內容也確實只有上開工作紀錄記載之員工，而無藍凱婷
    之身影，足以證明藍凱婷當日根本未出現在臺東殯儀館。藍
    凱婷是否於當日真有出現在該場合已非無疑，且亦足證明確
    實被告未僱用藍凱婷工作。另藍凱婷是95年2月11日才發生
    車禍事故，該照片拍攝時間為95年2月10日，不可能預知藍
    凱婷事故或今日訴訟，即不可能有刻意迴避不拍藍凱婷之情
    ，故上開證據可信性幾無瑕疵。又原告指稱馬蘭榮家聽令被
    告指示云云，實為子虛烏有之指控，馬蘭榮家乃公務機關，
    豈可能聽令被告？且本案標的金額60幾萬元，難以想像馬蘭
    榮家會有原告所指控之情事，此部分應由原告負舉證責任。
    原告一再爭執照片角度異常、不無移花接木可能等均屬無稽
    ，為空泛之質疑。
  3.根據證人楊文德於鈞院95年度訴字第268號97年5月20日言詞
    辯論筆錄中之證述，至多僅證明藍凱婷於95年2月10日出現
    在臺東殯儀館，至於是否是為榮民張紀才等人之告別式服務
    ，亦無所知。原告所提證據，亦未見足以證明藍凱婷於95年
    2月10日當日為榮民張紀才等人之告別式服務，以及藍凱婷
    於95年2月10日當時受僱於被告，則原告之主張自屬無據。
    證人楊文德於前案固然證述：「詳細時間我不清楚，但我記
    得最後一次碰到原告是在臺東殯儀館，為往生者作服務，當
    天晚上就聽說他出車禍了」，其證述內容與上揭證據顯然矛
    盾，藍凱婷究竟於95年2月10日有無出現在臺東殯儀館，尚
    屬有疑。尤其，證人楊文德與藍凱婷非親非故，對藍凱婷之
    印象應不深，且其作證時間為97年5月20日，距離藍凱婷發
    生事故日95年2月11日已有2年餘之久，卻能記憶藍凱婷在95
    年2月10日出現在臺東殯儀館，此部分尚有違常情，且證人
    證稱「詳細時間我不清楚」、「（法官問：時間是95年2月
    間的車禍嗎？）應該是」，足見證人對時間根本記憶模糊，
    未能肯定，則其證詞之可信性更有可疑。退言之，證人楊文
    德之證述內容也非陳述藍凱婷係為榮民張紀才等人做服務，
    原告以上開證詞即遽推論藍凱婷係為張紀才等人之告別式服
    務，尚屬無稽。證人楊文德之證詞可信性低，且有馬蘭榮家
    表示照片內未見藍凱婷身影，自不能僅以證人楊文德之單一
    證述即認定藍凱婷於95年2月10日出現在臺東殯儀館。更何
    況，藍凱婷是否為榮民張紀才等人之告別式做服務才出現在
    臺東殯儀館，亦無從證實，自不足推論被告僱請藍凱婷。被
    告不僅未曾於95年僱用藍凱婷，甚至藍凱婷在95年2月10日
    根本未出現在臺東殯儀館，基於物證證明力優於人證證明力
    之原則，證人楊文德所述顯不實在，不足採信。
  4.證人楊文德固然先前曾受僱於被告，但在其出庭作證之前早
    因故已離職，另成立經營臺東慈明生命禮儀社，與被告形成
    業務上之敵對關係，是其作證時之立場恐已失之偏頗，復以
    上情及照片佐證，更顯示證人楊文德之證詞不可採信。
  5.原告起訴指稱「原告女兒藍凱婷自91年起，即受僱於松成葬
    儀社」等語，顯然自承藍凱婷並非受僱於被告，而仍堅持係
    受僱於松成葬儀社，但卻對被告提起告訴，主張根本矛盾。
    再者，原告主張「95年2月10日，原告女兒藍凱婷依松成葬
    儀社指示」，也係再次主張95年2月10日藍凱婷係受僱於松
    成葬儀社，此部分仍與原告起訴內容互有矛盾。又主張「於
    95年2月11日0時10分許，騎乘松成葬儀社配發之車號LX8-72
    3號機車」，原告顯然明確主張藍凱婷受僱於松成葬儀社，
    卻反而對被告提起訴訟，根本矛盾，其起訴之事實無法成立
    ，應予駁回。
  6.被告僅於93年度及94年度曾僱用藍凱婷，分別為93年度之
    23,250元，94年度之28,250元及39,832元，根本沒幾個月，
    且觀藍凱婷同時間亦受僱於其他公司，顯見被告與藍凱婷並
    非固定之僱傭關係，但證人楊文德於前案中卻證述：「認識
    ，我與原告於93、94年間有一起工作，原告的工作內容是全
    場的殯葬儀式，原告有時候也會幫被告（此指松成葬儀社）
    送資料到榮家，原告是被告（此指松成葬儀社）固定的員工
    ，領的是月薪」、「我印象中是一直在被告（此指松成葬儀
    社）處工作，是否離職不清楚」，如果證人楊文德之證述可
    信，則其所指乃松成葬儀社，又豈會是被告？換言之，證人
    楊文德乃證述藍凱婷係受僱於松成葬儀社，根本非被告，故
    原告卻持證人楊文德之證述證明被告與藍凱婷有僱用關係，
    根本自相矛盾，無從證明。更甚者，從藍凱婷僅於93、94年
    度少數時間受僱於被告之事實以觀，此與證人楊文德所述藍
    凱婷係一直固定受僱之情也有出入，更足見證人楊文德對藍
    凱婷受僱於誰？是否固定？根本皆不清楚，自不該僅憑「單
    一位」且「證詞有瑕疵」之證人之說法即認定藍凱婷出現在
    殯儀館；退步言之，縱使藍凱婷有出現在殯儀館，但殯儀館
    為公共場合，任何不特定人皆得到該處，邏輯上顯不得認定
    凡當日到殯儀館之人皆為被告所受僱，原告仍應提出其他證
    據。
  7.藍凱婷於93年與94年受僱於被告之受僱日期及所得薪資如被
    證九所示，由此可知，藍凱婷非被告之固定員工，而屬臨時
    性質之員工，故每月份薪資均只有數千元，另從前案之物證
    顯示，藍凱婷於95年1月份則受僱於松成葬儀社，其領有松
    成葬儀社95年1月份共計11日支薪資6,389元，可知95年以後
    ，藍凱婷即未受僱於被告。另根據被告於93年、94年申報之
    人員所得資料顯示，藍凱婷非固定員工，而列於非固定薪欄
    位，且所僱用之人員幾乎均為非固定員工。綜上，既無僱傭
    關係，依法自無為其投保之義務，原告以勞工保險條例第72
    條請求，嫌屬無據。
  (二)退步言之，縱使具僱傭關係，惟被告依法亦無為藍凱婷其投
    保之義務：
  1.依勞工保險條例第6條，縱使認為被告與藍凱婷有僱傭關係
    ，惟根據藍凱婷於92、93及94年綜合所得稅各類所得資料顯
    示，藍凱婷向各家葬儀社領受之薪資都只有幾萬元，幾乎為
    一個月月薪之等級，且松威禮儀社與松成葬儀社、冥階禮儀
    社、博愛禮儀社各家乃個別獨立之行號，其等業務亦各自經
    營，足見藍凱婷分明屬斷斷續續，非固定任職於不特定葬儀
    社，無一定僱主，故藍凱婷之投保單位應為相關之職業工會
    ，也不會是被告，此有內政部69年7月21日台內字第30699號
    函：「無一定僱主之職業工人，如在保險期間暫無本業工作
    ，臨時從事其他工作，於發生保險事故時，可否請領保險給
    付。查勞工保險條例第6條第1項第8款（現修正為第7條）規
    定以工會為投保單位而參加勞工保險之職業工人，既無一定
    僱主，其本業工作即無固定性，如在保險期間暫無本業工作
    ，臨時從事其他工作，於發生保險事故時，仍應享有請領給
    付之權利」亦同此旨，其投保單位應為相關之職業公會。從
    藍凱婷所得資料可知，其並無固定僱主，也非只有被告僱用
    ，則藍凱婷應由相關職業公會為其投保。縱使被告與藍凱婷
    間有僱傭關係，然因上因素，被告亦無為其投保義務。
  2.退步言之，原告主張「本件原告女兒藍凱婷雖自92年起即受
    僱於被告松威禮儀社擔任告別式服務人員，然迄至藍凱婷發
    生車禍之95年為止，被告均未替藍凱婷辦理勞工保險，前後
    共有3年之久，致藍凱婷受有無法以投保年資滿3年為基準請
    領……之損失」等語，惟藍凱婷根本未於92年、95年受僱於
    被告。被告於93、94年只斷斷續續極少時間有僱用藍凱婷，
    原告卻主張自92年起即受僱被告，前後3年之久，亦與事實
    有違，其有無年資滿3年與被告無關。
  (三)原告請求權於發生時迄今已逾兩年，發生時效消滅：原告雖
    辯稱因誤認95年2月10日受僱於松成葬儀社辦理張紀才等人
    告別式，於前案具狀告松成葬儀社，而至二審法院函詢後，
    才於97年10月17日函文中知悉張紀才等人之告別式為被告承
    辦，故其請求權消滅時效應自97年10月17日起算等語云云，
    惟藍凱婷事故發生時為95年2月11日，受傷後期間持續治療
    直至95年10月才過世，於此段期間之95年8月3日藍凱婷即曾
    委任律師對松成葬儀社提起訴訟，顯見藍凱婷意識並非一直
    處於昏迷無知狀態，故其早對損害之發生與賠償義務人有所
    知悉，既有所知悉，且也對松成葬儀社提出訴訟，顯見藍凱
    婷自己也係認為當時乃受僱於松成葬儀社，並非被告，而如
    今卻因前案敗訴求償無著，藍凱婷之繼承人林晴蘭（即原告
    ）竟改主張藍凱婷係受僱於被告，顯然與其前案之主張有所
    矛盾，且其請求權時效亦已逾兩年，請求自屬無據。
  (四)被告負責人為廖威豪（松威禮儀社設立日期75年6月6日，94
    年6月1日負責人為張光豪，97年9月2日為廖威豪）；冥階禮
    儀社與被告沒關係；博愛禮儀社在99年11月以前也沒關係，
    因先前負責人為顏春有，直至99年11月才由魏東敏出資購買
    登記魏毓儀為負責人；忠義禮儀社負責人廖美玲為被告之小
    姑媽，但彼此關係交惡，互無往來；松成葬儀社負責人魏子
    傑為被告之堂兄弟（松成葬儀社設立日期為57年10月7日，
    94年6月3日負責人為魏東敏、97年1月29日負責人為魏裕國
    、97年2月12日負責人為魏子傑）。張光豪為魏東敏之外甥
    ，魏裕國為魏東敏之姪兒，魏毓儀是魏東敏之女兒，廖美玲
    是魏東敏配偶廖美燕之妹妹，廖威豪是魏東敏之姪子，廖威
    豪之父與魏東敏是兄弟關係，魏子傑是魏東敏的兒子，顏春
    有與上開人等無任何親屬關係。又松威禮儀社與松成、冥階
    、博愛等禮儀社間之關係部分，其等各自之成員個人間，固
    然有些許遠親關係，惟各該禮儀社乃分別獨立營業之行號，
    並無合作或從屬關係，其等業務亦各自經營，法律上屬獨立
    之主體，財務、業務均為獨立個體。藍凱婷非被告所僱用，
    對於藍凱婷發生車禍事故及後續治療狀況並不清楚，也不知
    其曾聲請禁止產宣告事件，原告稱被告對上情知之甚稔，顯
    有誤會。另經向被告當事人確認，松威禮儀社與松成、冥階
    、博愛、忠義等禮儀社，其等皆未於95年2月10日僱用藍凱
    婷。為藍凱婷投（勞）保義務者，依法應為當時僱用藍凱婷
    之人，然如前所述，於95年2月10日被告根本未僱用藍凱婷
    ，也未指派藍凱婷到臺東殯儀館服務，依法自非投保單位等
    語置辯。並聲明：原告之訴駁回。如受不利判決，願供擔保
    請准宣告免為假執行。
三、兩造不爭執之事實：
  (一)藍凱婷於95年2月11日0時10分許，騎乘車號LX8-723號機車
    沿台東市○○○○道由東往西方向行駛，行經台東市○○街
    與該大道口以西100公尺處，因擦撞分隔島因而失控倒地，
    造成顱內出血、左腿挫傷之傷害。藍凱婷於95年4月24日經
    本院95年度禁字第11號民事裁定（本院卷33頁）宣告為禁治
    產人，嗣於95年10月12日去世。原告為藍凱婷之母，為其法
    定繼承人。
  (二)藍凱婷生前曾受僱於松成葬儀社、忠義禮儀社、冥階禮儀社
    、松威禮儀社及博愛禮儀社。
  (三)原告曾向松成葬儀社起訴，依勞工保險條例第72條第1項、
    第33、35、63、65條規定請求665,280元，經本院95年度訴
    字第268號、花蓮高分院97年度上易字第50號民事判決以原
    告無法證明藍凱婷在車禍事故發生時與松成葬儀社有勞動契
    約關係為由，判決駁回原告之訴確定。（本院卷13至16頁花
    蓮高分院民事判決可參）。
  (四)楊文德（松成葬儀社配合之司儀）前於本院95年度訴字第
    268號原告請求松成葬儀社損害賠償事件證稱略以：我記得
    最後一次碰到藍凱婷是在臺東殯儀館，為往生者作服務，當
    天晚上就聽說他出車禍，應該就是95年2月間的車禍，最後
    一次在臺東殯儀館碰到藍凱婷，藍凱婷是為「松成號」服務
    ，但魏家在花蓮、臺東有五家葬儀社，所以藍凱婷當天為哪
    一家葬儀社服務，我也不清楚，只能確定老闆是魏家等語。
  (五)前案民事確定判決理由有記載：「從證人楊文德之證詞可知
    ，95年2月10日藍凱婷雖在臺東市立殯儀館從事殯葬業務，
    然其只能確定藍凱婷是為統稱『松成號』的五家葬儀社中的
    其中一家工作，不能確定藍凱婷是否為被上訴人工作。」
  (六)95年2月10日在臺東殯儀館辦理榮民張紀才等人後事之葬儀
    社為松威葬儀社，業據馬蘭榮家及臺東殯儀館函覆屬實（本
    院卷12頁）。
  (七)本院95年度訴字第268號民事案件中，馬蘭榮家回覆96年7月
    17日花院明民源95訴268字第2755號函之函文：「台端詢查
    本家亡故榮民張紀才、姚龍雲等2員靈堂與死者藍凱婷（會
    場禮生）合照之照片事宜，經查亡故榮民張紀才、姚龍雲2
    員個人檔案之照片無死者藍凱婷之影像，請查照。」（本院
    卷40頁）。
四、得心證理由：本件兩造所爭執之處，應在於：
  (一)原告之女藍凱婷於95年2月10日是否受僱於被告，於臺東殯
    儀館辦理榮民張紀才等人之告別式，而與被告間有勞動契約
    關係存在？
  (二)原告請求被告給付普通傷害補助費110,800元、5個月喪葬補
    助費79,200元及30個月遺屬津貼475,200元，共計665,280元
    ，有無理由？
  (三)原告之請求權有無罹於2年時效而消滅？
  (四)被告辯稱藍凱婷無一定雇主，依勞工保險條例第7條規定應
    以相關之職業工會為投保單位，是否有理？茲審酌如下。
五、得心證之理由：
  (一)按當事人主張有利於己之事實者，就其事實有舉證之責任，
    民事訴訟法第277條前段定有明文。原告就藍凱婷於95年2月
    10日與被告間有勞動契約關係存在乙節，提出藍凱婷於92至
    94年綜合所得稅各類所得資料清單，及引用證人楊文德於本
    院95年度訴字第268號民事事件之證詞為證。參閱原告提出
    之綜合所得稅各類所得資料清單記載如附表一所示，堪認藍
    凱婷確有在93、94年度自松威禮儀社領得薪資之紀錄；而證
    人楊文德於97年5月20日在前案事件中結證稱：我算是松成
    葬儀社配合的司儀，不是松成葬儀社固定的員工。我於93、
    94年間有1年的時間，只要松成葬儀社在臺東有喪葬的禮儀
    ，就會請我當司儀，我是做一場算一場錢，因為不是松成葬
    儀社的員工，所以松成葬儀社沒有為我投保勞保。我也認識
    藍凱婷，我與藍凱婷於93、94年間有一起工作，藍凱婷的工
    作內容是全場的殯葬儀式，藍凱婷有時候也會幫松成葬儀社
    送資料到榮家，藍凱婷是松成葬儀社固定的員工，領的是月
    薪。我的印象中，藍凱婷一直在松成葬儀社處工作，是否有
    離職不清楚。我記得最後一次碰到藍凱婷是在臺東殯儀館，
    為往生者做服務，當天晚上就聽說她出車禍，應該就是95年
    2月間的車禍。最後一次在臺東殯儀館碰到藍凱婷，藍凱婷
    是為「松成號」服務，但魏家在花蓮、臺東有5家葬儀社，
    平常在榮家爭取業務也是這5家在標，這5家我們統稱為「松
    成號」，所以藍凱婷當天是為哪一家葬儀社服務，我也不清
    楚，只能確定老闆是魏家。我是臺東殯葬公會的理事，我的
    葬儀社也開在臺東殯儀館對面，平常我在殯儀館的場次很多
    ，入殮室也是共用的，我當天看到藍凱婷也是在入殮室，臺
    東殯儀館只有兩間禮堂，我的案子出殯後，我有看到藍凱婷
    在松成號的禮堂。我不清楚松成葬儀社在95年間有無標到臺
    東的案子。我最後1次看到藍凱婷時，她穿的與松成葬儀社
    訴訟代理人現在穿的一樣，藍色沒有繡字的襯衫，但有打1
    個領帶，「松成號」5家葬儀社都是這樣的襯衫，且藍凱婷
    當時有別識別證，但藍凱婷有「松成號」共5張識別證，會
    同時放在證夾內，視藍凱婷當時是為哪一家葬儀社處理業務
    ，就戴哪一家識別證等語（見本院95年度訴字第268號民事
    事件卷161至163頁）。
  (二)證人楊文德明確證稱其「最後一次碰到藍凱婷是在臺東殯儀
    館，為往生者做服務，當天晚上就聽說她出車禍」，對於最
    後一次看見藍凱婷後不久即得知其死訊，應屬印象深刻，其
    證詞應可採信，不因其作證時間在藍凱婷去世後2年，及其
    亦為殯葬業者，與被告有業務競爭關係而得遽認其證詞非真
    實。而馬蘭榮家於95年2月10日在臺東殯儀館舉行榮民張紀
    才等人之告別式，係由松威禮儀社承包，亦經前案函詢後由
    馬蘭榮家回覆足憑（卷(一)12頁），足證藍凱婷於95年2月10
    日在臺東殯儀館為馬蘭榮家之榮民張紀才等人之告別式服務
    ，受僱於松威禮儀社，與松威禮儀社間有僱傭關係無疑。至
    於馬蘭榮家檢送之照片（卷(一)56至64頁）中雖無藍凱婷之身
    影，然照片僅為擷取告別式之片段影像紀錄，無法完整呈現
    全貌，自不能僅憑照片中未有藍凱婷身影，據以推翻證人楊
    文德上述明確之證詞。
  (三)經本院依職權向花蓮縣政府函調松成葬儀社、松威禮儀社、
    博愛禮儀社、冥階禮儀社、忠義禮儀社等5家商號設立、變
    更之申請登記資料及負責人身分證明可知，該5家禮儀社之
    設立地址、建物所有權人、設立時間、歷任負責人、商號組
    織等經整理如附表二所示，而該5家禮儀社設立登記迄今之
    歷任負責人多有親戚關係，親屬關係圖如附表三所示，且原
    告訴訟代理人查訪該5家禮儀社所在地懸掛之招牌，其中松
    成葬儀社招牌為「松成號」、冥階禮儀社之招牌為「松成號
    」，忠義禮儀社之招牌為「松成號國際有限公司」，其餘如
    松威禮儀社、博愛禮儀社均未懸掛招牌，以上資料有花蓮縣
    政府函及所附資料（卷(一)98至281、卷(二)28至73頁
    ）、照片及建物登記簿謄本可參（卷(二)19至27頁）。從上開
    查得之資料、藍凱婷之所得資料清單及參酌證人楊文德之證
    詞可知，證人楊文德所稱「藍凱婷是為『松成號』服務，但
    魏家在花蓮、臺東有5家葬儀社，這5家我們統稱為『松成號
    』，確有其事，顯見該5家禮儀社對外係以「松成號」為名
    ，但在商業主體上則分別登記有上述5家禮儀社及松成號國
    際有限公司，再參酌上述5家禮儀社申請設立登記資料中記
    載，其等經營殯葬業之人力配置，約需12、19、21人（參卷
    (一)133頁反面、203頁、卷(二)49頁），其中松威禮儀社表示其
    人力配置需有業務部經理1人、副理1人、諮詢部禮俗顧問1
    人、會計部收支1人、出納1人、執行部司儀1人、禮生2人、
    服務人員1人、奠禮準備人員2人、司機1人（卷(二)49頁），
    然被告自承其在93、94年間所雇用之人23人、26人（含藍凱
    婷）幾乎均非固定員工（卷(一)285頁反面書狀、卷(一)288、
    289頁個人年度所得彙總清單可參），似均未為其員工投保
    勞保，足見以「松成號」為名之上述5家禮儀社，是否以此
    種方式規避為員工投保勞工保險，確有予以深究之必要。
  (四)依藍凱婷之勞保資料顯示，藍凱婷生前曾參加勞保，惟於91
    年6月18日退保，之後即未有投保紀錄，有勞工保險局回函
    可參（卷(一)85頁），可見藍凱婷於92至95年去世前，均為對
    外以「松成號」為名之附表一所示5家禮儀社工作並領有薪
    資，與該5家禮儀社間有勞動契約存在，然並無任何一家禮
    儀社為其投保勞工保險。按殯葬服務業為適用勞動基準法之
    行業，依勞工保險條例第6條規定，凡年滿十五歲以上，六
    十歲以下之勞工，受僱於僱用五人以上公司、行號之員工，
    應以其雇主或所屬團體或所屬機構為投保單位，全部參加勞
    工保險為被保險人。大法官會議釋字第456號解釋意旨並進
    一步指出，勞工保險條例第6條第1項第1款至第5款規定之員
    工或勞動者，應以其雇主或所屬團體或所屬機關為投保單位
    ，全部參加勞工保險為被保險人；第8條第1項第1款及第2款
    規定（即：受僱於第6條第1項各款規定各業以外之員工；受
    僱於僱用未滿五人之第6條第1項第1款至第3款規定各業之員
    工。）之員工亦得準用同條例之規定參加勞工保險，不限於
    專任員工。依據前述說明，縱如藍凱婷非固定員工，雇主亦
    有為其投保之義務。再按民法第484條勞務專屬性規定，並
    非絕對專屬性，而係相對專屬性，自准許僱傭契約當事人基
    於契約自由之原則，成立多重雇主之勞動關係，藍凱婷在92
    至94年間，均從事殯葬服務業，為「松成號」為名之上述5
    家禮儀社服務，而各該禮儀社之商業組織或為合夥，或為獨
    資，負責人間有上述所指之旁系血親、直系血親或姻親等親
    屬關係，概念上與公司法之關係企業相類，參酌「揭穿公司
    面紗原則」之法理，為保障弱勢勞工之權益，不宜以獨立商
    業主體之地位認定雇主，而應認上述商號之負責人均為藍凱
    婷之共同雇主，均有為其投保勞保之義務。
  (五)按投保單位不依本條例之規定辦理保險手續者，按自僱用之
    日起，至參加保險之日止應負擔之保險費金額，處以二倍罰
    鍰。勞工因此所受之損失，並應由投保單位依本條例規定之
    給付標準賠償之，勞工保險條例第72條第1項定有明文。藍
    凱婷於93、94年、95年間有受僱於松威禮儀社從事殯葬服務
    業並領取薪資之事實，既如前述，松威禮儀社自有為其投保
    勞工保險之義務，否則即應依前述規定負賠償之責。惟松威
    禮儀社為獨資商號，與其獨資經營者係屬一體（最高法院43
    年台上字第601號判例意旨參照），松威禮儀社本身並無權
    利能力（最高法院42年台抗字第12號判例意旨可參），受僱
    松威禮儀社者實係受僱於松威禮儀社之獨資經營者，若松威
    禮儀社獨資經營者發生變動，即屬僱用主體變動。查松威禮
    儀社於94年6月1日前之經營者為廖美燕，94年6月1日起為張
    光豪，97年9月2日起為廖威豪，有該禮儀社之登記資料可憑
    ，則藍凱婷於92至95年間之雇主應為廖美燕、張光豪，須依
    上述勞工保險條例之規定負賠償責任者，亦為廖美燕、張光
    豪二人，與97年9月2日始成為經營者之廖威豪無涉，廖威豪
    不因事後成為松威禮儀社之負責人，而需概括承受前經營主
    體應負之損害賠償責任。是原告向廖威豪請求賠償，自屬無
    據。
六、從而，原告依勞工保險條例第72條第1項、第33條、第35條
    及修正前勞工保險條例第63條規定請求被告給付665,280元
    ，及自起訴狀繕本送達翌日起至清償日止，按年息百分之五
    計算之利息，為無理由，應併其假執行之聲請予以駁回。
    本件事證已臻明確，兩造其餘攻擊防禦方法與舉證，均無礙
    勝負判斷，爰不一一論列，附此敘明。
七、訴訟費用負擔之依據：民事訴訟法第78條。
中    華    民    國   100    年    9     月    23    日
                            臺灣花蓮地方法院民事庭
                              法      官    楊碧惠
上列為正本係照原本作成。
如不服本判決，應於送達後20日內，向本院提出上訴狀並表明上
訴理由，如於本判決宣示後送達前提起上訴者，應於判決送達後
10日內補提上訴理由書（須按他造當事人之人數附繕本）。
中    華    民    國   100    年    9     月    23    日
                              法院書記官    林香君
附表一
┌──────────┬────┬───────┐
│名稱                │年度    │藍凱婷薪資金額│
│                    │        │（新台幣）    │
├──────────┼────┼───────┤
│松成葬儀社          │92年度  │40,500元      │
│                    │93年度  │32,600元      │
│                    │94年度  │36,492元      │
├──────────┼────┼───────┤
│松威禮儀社          │93年度  │23,250元      │
│                    │94年度  │68,082元      │
├──────────┼────┼───────┤
│博愛禮儀社          │94年度  │   375元      │
├──────────┼────┼───────┤
│冥階禮儀社          │92年度  │37,000元      │
│                    │93年度  │ 4,200元      │
│                    │94年度  │18,504元      │
├──────────┼────┼───────┤
│忠義禮儀社          │92年度  │35,950元      │
│                    │93年度  │53,350元      │
│                    │94年度  │28,142元      │
└──────────┴────┴───────┘
附表二
┌───┬───────┬────┬────┬───────────┬──┬───┐
│名稱  │地址／建物所有│懸掛招牌│設立時間│歷任負責人            │組織│附註  │
│      │人            │        │        │                      │    │      │
├───┼───────┼────┼────┼───────────┼──┼───┤
│松成  │花蓮市○○路  │松成號  │57年10月│魏東敏、魏裕國（94年5 │合夥│      │
│葬儀社│168號／魏東敏 │        │7日     │月30日起）、魏子傑（97│    │      │
│      │、魏東榮、魏東│        │        │年2月12日起）         │    │      │
│      │發、魏木村、魏│        │        │                      │    │      │
│      │東成、魏東河、│        │        │                      │    │      │
│      │魏尚斌、魏尚文│        │        │                      │    │      │
│      │、魏尚志。    │        │        │                      │    │      │
├───┼───────┼────┼────┼───────────┼──┼───┤
│松威  │花蓮縣新城鄉新│無（97年│75年6月6│廖美燕、張光豪（94年6 │獨資│原址為│
│禮儀社│城村仁愛街3巷 │12月31日│日      │月1日起）、廖威豪（97 │    │花蓮市│
│      │18號／魏毓儀  │起歇業）│        │年9月2日起）          │    │有恆街│
│      │              │        │        │                      │    │13號1 │
│      │              │        │        │                      │    │樓    │
├───┼───────┼────┼────┼───────────┼──┼───┤
│博愛  │花蓮市○○路  │無      │89年7月6│張志豪、顏春有（97年9 │獨資│原址為│
│禮儀社│189之2號1樓／ │        │日      │月19日起）、魏毓儀（  │    │花蓮市│
│      │高玉琴        │        │        │99年12月1日起）       │    │和平路│
│      │              │        │        │                      │    │350號1│
│      │              │        │        │                      │    │樓    │
├───┼───────┼────┼────┼───────────┼──┼───┤
│冥階  │花蓮市○○路  │松成號  │79年5月2│魏如薰、于紅（97年7月 │獨資│      │
│禮儀社│170號／魏嘉賢 │        │日      │15日起）、劉儼霈（99年│    │      │
│      │              │        │        │4月30日起）           │    │      │
├───┼───────┼────┼────┼───────────┼──┼───┤
│忠義  │花蓮市○○路  │松成號國│74年1月 │廖美玲                │獨資│      │
│禮儀社│164號1樓／魏桂│際有限公│10日    │                      │    │      │
│      │英            │司      │        │                      │    │      │
└───┴───────┴────┴────┴───────────┴──┴───┘
附表三：親屬關係圖
  ┌──┐    ┌──┐    ┌──┐    ┌──┐
  魏    廖    魏    陳    魏    林    魏    張
  東    美    木    麗    東        連    文
  敏    燕    村    華    河    慧    子    郁
   ┌┴┐        │           │        ┌┴┐
   子  女        子           女        子  女
   ：  ：        ：           ：        ：  ：
   魏  魏        魏           魏        張  張
   子  毓        裕           如        光  志
   傑  儀        國           薰        豪  豪
說明：
一、兄弟姐妹：魏東敏（男）、魏木村（男）、魏東河（男）、
              魏連子（女）。
二、姐妹：廖美燕、廖美玲。
三、廖威豪（父廖振益、母謝紅瑋）：魏東敏之姪子、魏子傑之
    堂兄弟。
四、于紅：山東省泰安市人，戶籍址：花蓮市○○路164號（卷
    (一)172頁反面）